臺灣高等法院高雄分院刑事判決　　　　100年度上易字第517號
上　訴　人
即自訴人　　劉淑華
自訴人代理　湯東穎律師
人
被　　　告　劉嘉惠
選任辯護人　邱揚勝律師
上列上訴人因自訴被告偽造文書案件，不服臺灣高雄地方法院10
0 年度自字第4 號中華民國100 年3 月31日第一審判決，提起上
訴，本院判決如下：
    主  文
上訴駁回。
    理  由
一、自訴意旨略以：緣案外人簡順和於民國89年間向自訴人劉淑
    華借款新臺幣（下同）400 萬元，期間陸續清償，尚餘120
    萬元未償，簡順和就上開未償還借款100 萬元部份簽發本票
    1 紙（發票日為96年8 月26日、票號207558號、到期日為97
    年8 月26日、票面金額100 萬元）予自訴人為憑，上開本票
    經自訴人向原審法院聲請本票裁定強制執行，並於97年9 月
    30日確定，詎簡順和與劉嘉惠明知其等並無金錢消費借貸之
    債權債務關係存在，簡順和於將受強制執行之際，基於意圖
    損害自訴人債權及使公務員登載不實之犯意、劉嘉惠則係基
    於使公務員登載不實之犯意，於98年4 月14日將簡順和共有
    坐落高雄市○○區○○段859-1 、862 地號、同區○○段61
    4 、615 、616 、634 、637 及650 地號等8 筆土地（下稱
    系爭土地）持分虛偽設定普通抵押權300 萬元予劉嘉惠，使
    不知情之地政機關承辦人員將此不實事項登載於職務上所掌
    公文書，足生損害於地政機關資料之正確性及自訴人之債權
    。又縱認被告與簡順和間之150 萬元債權屬實，惟劉嘉惠與
    簡順和明知彼等僅有150 萬元之債權債務關係，劉嘉惠與簡
    順和亦係基於使公務員登載不實之犯意聯絡，虛偽簽立普通
    抵押權債權額為300 萬元之抵押設定契約書，使不知情之地
    政機關承辦人員將此不實事項登載於職務上所掌公文書，亦
    足生損害於地政機關資料之正確性及自訴人之債權，因認被
    告劉嘉惠觸犯刑法第214 條之使公務員登載不實罪等語。
二、按犯罪事實應依證據認定之，無證據不得認定犯罪事實；又
    不能證明被告犯罪者，應諭知無罪之判決，刑事訴訟法第15
    4 條第2 項、第301 條第1 項分別定有明文。又刑法第214
    條使公務員登載不實罪之成立，係以「明知」為不實之事項
    ，而使公務員登載於職務上所掌之公文書為其構成要件，倘
    行為人欠缺「明知」此一主觀特別違法要素，則當不令行為
    人負擔刑責。而所謂「明知」，係指刑法第13條第1 項之直
    接故意而言；至同條第2 項之間接故意，則不包括在內（最
    高法院94年度台上字第4566號判決要旨參照）。
三、自訴人提起自訴，無非係以原審法院98年度雄簡字第2103號
    民事判決、97年度票字第9073號民事裁定暨確定證明書、99
    年11月12日列印之高雄市○○區○○段859-1 、862 地號；
    同區○○段614 、615 、616 、634 、637 及650 地號共8
    筆土地之土地登記謄本、原審法院99年自字第18號損害債權
    案99年10月18日準備程序筆錄、99年11月11日審判筆錄、金
    錢借貸契約書等為其主要論據。而訊據被告劉嘉惠（下稱被
    告）堅詞否認有何使公務員登載不實之犯行，辯稱：我是96
    年間借款150 萬元予簡順和，到98年間簡順和都沒有還我錢
    ，我問代書涂月香要如何處理，涂月香表示可請簡順和提供
    擔保物，後來簡順和提供系爭土地持分讓我設定抵押，設定
    抵押權債權額為300 萬元是因為簡順和積欠的本金、利息均
    未償還，且不知何時才能完全清償，所以代書涂月香建議設
    定高一點，但雙方約定實際金額仍以未償之本金與利息計算
    ，抵押權的設定都是涂月香辦的，我不瞭解普通抵押權與最
    高限額抵押權的差別等語。
四、經查：
  (一)簡順和積欠自訴人120 萬元，自訴人持簡順和於96年8 月26
    日簽發之上開100 萬元本票向原審法院聲請裁定准予強制執
    行，經原審法院於97年9 月1 日以97年度票字第9073號裁定
    准許強制執行執行在案，該裁定並於97年9 月30日確定，有
    原審法院97年票字第9073號民事裁定暨裁定確定證明書在卷
    可稽；又簡順和於98年4 月4 日將其所有系爭土地持分以被
    告為權利人設定第二順位之普通抵押權，擔保債權總金額為
    300 萬元，亦有卷附系爭土地之土地登記謄本、土地登記申
    請書可證（上均見原審審自卷第9 至30、39至45頁），亦為
    被告供認不諱，此部分之事實堪予認定。
  (二)被告確曾於96年5 月7 日借款150 萬元予簡順和一節，業據
    債務人簡順和於其為自訴人自訴毀損債權等案件（即原審98
    年度自字第18號）中供陳：我96年5 月間向劉嘉惠借款150
    萬元，我說如果有利息就還劉嘉惠，1 年的時間我沒有給劉
    嘉惠任何利息，後來劉嘉惠說我的土地供她設定抵押這樣比
    較有保障，我說這樣也有道理；劉嘉惠約我去代書那裡設定
    抵押，這是基於我跟劉嘉惠之間的債權債務關係所做的實際
    抵押，沒有損害債權的故意，也沒有使公務員登載不實等語
    （見原審審自卷第63頁）；且證人即代書涂月香於上開案件
    審理中亦證稱：他們借款時，被告有親手拿錢過來給簡順和
    ，當場寫本票，那時候他們想說來代書事務所寫比較有保障
    ，被告交付簡順和150 萬元現金，除了本票外還有借貸契約
    書，借據是我們公司電腦打的，本票也是市販的東西，借據
    與本票都是在我的面前親自簽立的等語綦詳（見原審審自卷
    第75至76頁）；核與被告於原審審理中供陳：簡順和跟我借
    150 萬元，我是於96年5 月7 日從玉山銀行領出來，那天我
    領250 萬元，在涂月香代書事務所交付150 萬元予簡順和，
    簡順和2 年都沒有還款，我請代書涂月香幫我處理，看有無
    土地可設定抵押，抵押權設定都是代書涂月香在辦理的等語
    相符（見原審卷第26至31頁）；亦與卷附之金錢借貸契約書
    、本票2 紙、被告玉山銀行佳里分行000000000000帳號存摺
    內頁內容等資料吻合（同原審法院審自卷第70至72、83、84
    頁），足見債務人簡順和與證人涂月香前揭證述確屬有據，
    堪認被告辯稱簡順和於96年5 月7 日向其借款150 萬元一節
    屬實。自訴人主張被告與簡順和間並無150 萬元債權存在、
    抵押權之設定係通謀虛偽意思表示云云，即非可採。
  (三)又本件抵押權債權額議定及設定過程，業據證人涂月香於原
    審上開案件審理中證述：被告認為簡順和當時經濟狀況不佳
    ，所以無法支付之後的利息，也不知道簡順和有無辦法清償
    本金，所以我提議請簡順和提供土地先設定抵押作為擔保，
    98年4 月4 日之本票是在我的事務所簽的，簡順和認為這筆
    借款可能會很久，提高抵押權數額是為了給債權人保障，真
    正還款是依照借貸金額，不是依照擔保額度等語（見原審審
    自卷第79、80頁），核與被告於上開案件中證述：簡順和借
    款150 萬元時，我、簡順和及代書涂月香3 人在場，簡順和
    有簽借據及本票，並表示1 年後全部還款，97年間簡順和無
    法還款，我很著急，簡順和一直沒有給我利息，我問涂月香
    怎麼辦，涂月香建議看簡順和有無財產可設定抵押給我保障
    ，涂月香說找簡順和來談一下，簡順和說他名下有系爭土地
    ，簡順和從96年間借款150 萬元到98年間已經近2 年，利息
    都沒有付，依契約利息是1 分，代書建議抵押權設定高一點
    ，如一直沒有清償，逐漸累積到後面可以等到清償再結算，
    以實際發生債權原本、利息計算，我不清楚被告是否有其他
    普通債權等語相符（見原審99年度自字第18號卷第254 、25
    5 頁）。再佐以系爭土地抵押權設定契約書，其擔保債權種
    類及範圍亦記載：擔保債務人對抵押權人於98年4 月4 日所
    立抵押借款契約發生之債務（見原審99年度審自卷第23號第
    41頁背面）；而98年4 月4 日所立之抵押借款契約，其債權
    為150 萬元、約定利息為月利率1%，有卷附之本票可證（見
    原審審自卷第72頁），亦與證人涂月香前開證述、被告之陳
    述吻合。足見被告與債務人簡順和確是因150 萬元本金及利
    息均未清償，經證人涂月香建議抵押權債權額設定高一點，
    可確保被告債權，始設定抵押債權額為300 萬元，洵堪認定
    。
  (四)又有關抵押權設定登記，歷年實務運作有普通抵押權及最高
    限額抵押權二種；但在我國之物權中，於民國96年前僅有普
    通抵押權之規定，直至96年始正式承認實務之運作而增定最
    高限額抵押權之規定（即民法第881 條之1 以下）。申言之
    ，本件被告或其代書如熟悉法律，自可採用金融機構常用之
    最高限額抵押設定，即可達到目的（因在最高限額抵押權之
    最高限額內，原債權本金及利息、違約金，均可優先受償）
    。而如前所述，本件抵押權之設定，被告與債務人簡順和之
    本意，即係認為抵押權擔保範圍應及於借款150 萬元及其利
    息，始依證人即代書涂月香之建議設定300 萬元之普通抵押
    權，以確保被告本金及利息。換言之，被告因依證人涂月香
    之建議始以普通抵押權為之，而不知逕以最高限額抵押權設
    定方式為之，即可達成目的，顯然被告或其代書均不甚熟悉
    抵押權之運用。又因被告或其代書不甚熟悉法律（分辨普通
    抵押權及最高限額抵押權之不同而運用），則被告主觀上更
    無明知使公務員登載之犯意存在，概無人會捨棄利己事項而
    選取損己之事項。綜上，被告委託涂月香依據上開議定條件
    ，向該管高雄市大寮地政事務所，申請就簡順和共有系爭土
    地持分設定300 萬元第二順位普通抵押權之行為，係因被告
    要求以系爭土地擔保其日後清償150 萬元借款及其利息，其
    主觀上並無「明知」使公務員登載不實事項之犯意存在，即
    與刑法第214 條之構成要件不符，自不得遽以上開罪責相繩
    。
五、綜上，自訴人所舉尚無從論以被告涉犯使公務員登載不實罪
    。此外，復查無其他積極證據足資證明被告有自訴人所指之
    上開犯行，揆諸前開說明，既不能證明犯罪，依法自應諭知
    被告無罪。
六、原審因而以不能證明被告犯使公務員登載不實罪，而為被告
    無罪之諭知，核無違誤；自訴人上訴意旨，猶執前詞，指摘
    原判決不當，為無理由，應予駁回。
據上論斷，應依刑事訴訟法第368 條，判決如主文。
中    華    民    國  100     年    9     月    14    日
                  刑事第四庭    審判長法  官  蕭權閔
                                      法  官  唐照明
                                      法  官  吳進寶
以上正本證明與原本無異。
不得上訴。
中    華    民    國  100     年    9     月    14    日
                                      書記官  唐奇燕